【裁判字號】    88,易,2205
【裁判日期】    890113
【裁判案由】    詐欺等
【裁判全文】
臺灣臺南地方法院刑事判決                        八十八年度易字第二二五號
    公  訴  人  臺灣台南地方法院檢察署檢察官
    被      告  甲○○
右列被告因偽造文書等案件，經檢察官提起公訴（八十七年度偵字第一三五九七號）
，本院判決如左：
    主  文
甲○○無罪。
    事  實
一、公訴意旨略以：被告甲○○於民國八十六年八月十八日持其子吳盈泰（另為檢察
    官不起訴處分）所有車號ＵＬ─０７０６號自用小客車（下稱系爭車輛），至乙○○所經營之永勝當鋪，以原車可用之方式，質押借款新臺幣（下同）八萬元，
    且同時將該車之行車執照正本交予乙○○。甲○○取得該款後，乃於同年即八十
    六年九月八日向臺灣第一信託投資股份有限公司（下稱第一信託）清償未清償完
    畢之分期付款款項，取得清償證明及相關文件後，將車賣予經營車行之丁○○、
    丙○○夫婦，再由不知情之丁○○夫婦持清償證明，向臺灣省公路局嘉義區監理
    所臺南監理站（下稱臺南監理站）報稱行車執照遺失，使公務員登載不實之事項
    於職務上掌管之公文書，並補發新照，而於同年九月九日辦理過戶予丙○○。嗣
    甲○○基於意圖為自己不法所有之概括犯意，刻意隱瞞該車已過戶予丙○○之事
    實，先後於八十六年十月十七日、八十七年二月四日，分別向乙○○再借款五萬
    元、三萬元，使乙○○因之陷於錯誤，而如數借予款項，因認被告甲○○涉有刑
    法第二百十四條之使公務員登載不實罪、第三百三十九條第一項之詐欺罪嫌云云
    。
二、經查公訴人認被告甲○○涉有上開偽造文書及詐欺罪嫌，無非以告訴人乙○○指
    訴被告甲○○向告訴人借款八萬元後，同年九月八日隨即向台灣第一信託股份有
    限公司清償貸款款項，而另將車賣予經營車行之丁○○、丙○○夫婦，卻瞞隱上
    開事實，再先後於八十六年十月十七日、八十七年二月四日，分別再向告訴人乙○○再借款五萬元、三萬元等情。另被告於將系爭車輛過戶與丁○○夫婦時，向
    丁○○夫婦謊稱行車執照已遺失，利用不知情之丁○○夫婦向臺南監理站報稱行
    車執照遺失，而使該監理站之公務員將上開不實之事項，載於職務上所載之文書
    一節，已據丁○○夫婦及臺南監理站承辦人員林博文證述在卷，為主要依據。訊
    據被告則堅決否認有上開犯行，辯稱其向告訴人借款，均有依約支付利息，且被
    告向告訴人借款，均在出賣系爭車輛之後，並無詐欺犯行，另其並未向證人曾明
    樹、丙○○稱行車執照已遺失，而使渠等於監理站辦理車輛過戶時使公務員登載
    不實等情。
三、按犯罪事實，應依證據認定之，無證據不得推定其犯罪事實。又不能證明被告犯
    罪者，應諭知無罪之判決，刑事訴訟法第一百五十四條、第三百零一條第一項分
    別定有明文。又告訴人於刑事訴訟法上與被告乃立於對立之地位，其之指訴乃以
    使被告受刑事追訴處分為目的，仍應調查其他必要之證據，以察其是否與事實相
    符，始得採為認定被告犯罪之依據，況且刑法第三百三十九條第一項之詐欺罪，
    須行為人意圖為自己或他人不法之所有，施用詐術使人陷於錯誤而交付財物始能
    成立。而民事法律行為成立債之關係者，在債權人與債務人之間，根據一般交易
    之常態，恆不待對造當事人另為表示，當然期待他方依誠信原則履行，此觀諸民
    法第二百十九條之規定意旨自明，不生因他方表示必將履約而陷於錯誤之問題。
    故以債務不履行之客觀結果，推斷違約當事人是否同時涉嫌詐欺犯罪之情形，除
    非被告已自白具有犯意，或依其他積極證據足認被告確係假藉民事違約手段從事
    刑事詐欺行為外，尚不得以債務人未依約履行，遽指其施行欺罔而謀取不法利益
    。經查被告甲○○係於八十六年八月十八日以其子吳盈泰所有系爭ＵＬ─０７０
    ６號自用小客車，至告訴人乙○○所經營之永勝當鋪以原車可用之方式借款八萬
    元，再於八十六年十月七日再度向告訴借款五萬元，嗣於八十七年二月四日第三
    度向告訴人借款三萬元，惟因告訴人要求乃將系爭車輛留在告訴人處，惟次日即
    持三萬元將車輛取回使用，已據告訴人陳稱在卷，然被告係於三次借款之後之八
    十七年九月八日方與丁○○同往台灣第一信託投資股份有限公司清償貸款，取得
    清償證明書，並於次日辦理車輛過戶，此有被告於八十七年九月八日書立之代領
    文件承諾書、台灣省公路局嘉義區監理所台南監理站八十七喜監南字第八七一三
    三九號函及函附之汽車異動歷史查詢、汽車過戶登記書附卷可參，故公訴人未詳
    加稽核，遽認被告已於「八十六年」九月九日辦理過戶予丙○○，再先後於八十
    六年十月十七日、八十七年二月四日，分別向告訴人乙○○借款五萬元、三萬元
    ，顯有疏漏，從而被告即無公訴人所指卻瞞隱上開系爭車輛已移過戶予他人，再
    向告訴人乙○○再借款等施用詐術之行為。另查被告借款之初，已簽發本票二紙
    交告訴人收執以為債權之擔保，有告訴人提出之本票二紙（均影本）在卷供參，
    又告訴人於借款期間，均依約清償利息直至八十七年七月，此為告訴人代理人於
    本院審理時所不否認，是綜上事證以觀，被告於借款之初，尚難認有詐欺犯意，
    所用借款方法亦未施用詐術，揆諸上開說明，自不能以被告事後未能依約繳息等
    民事上債務不履行之事由，遽謂被告有詐欺犯行，被告上開並未詐欺之辯解，尚
    堪採信。
四、另查證人丁○○、丙○○夫妻二人為經營中古車之車商，其職業內容即為對中古
    車之買賣過戶，渠等對如何辦理車輛過戶之有關法令規定，當較被告熟稔，且對
    中古車之買進賣出，亦較常人小心謹慎，故其證稱被告出賣系爭車輛時，即向渠
    等稱行車執照已遺失，而僅持行車執照影本，證人卻不加生疑，遽而與被告同往
    台灣第一信託投資股份有限公司清償貸款，取得清償證明書，並隨之持之請人代
    為辦理過戶，顯與經驗法則有違，證人上開被告曾向渠等稱行車執照證已遺失之
    證詞，尚難為被告不利之依憑。再者系爭車輛之過戶手續，並非由被告親自前往
    監理機關辦理，而係由被告將有關證件交由證人丁○○、丙○○夫妻二人，再由
    該二人交他人代為辦理，業據證人丁○○、丙○○夫妻二人於偵查中證稱：「我
    們亦是委託他人代辦」；「他拿影印之行照給我，我再拿給代辦的幫我們辦理過
    戶」等語屬實，故被告並未直接向監理機關陳明行車執照已遺失，要堪認定。雖
    證人即臺南監理站承辦人員林博文雖到庭證稱行車執照遺失，若欲辦理過戶，僅
    需攜相關證件即可補發新照等語在卷，然參酌卷附台灣省公路局嘉義區監理所台
    南監理站八十七喜監南字第八七一三三九號函內容載明：「系爭ＵＬ─０７０６
    號自用小客車於八十七年九月九日過戶無行車執照，依規定同時辦理補照行續」
    一節，故向監理機關陳明行車執照已遺失，是否經被告授意，或代辦過戶之人員
    ，為求順利辦理過戶，乃逕行要求補辦新行車執照，亦非無疑，然此外並無其他
    積極證據，足資證明被告確有使公務員登載不實之犯行，自難以該罪律之。
五、綜上所述，參互印證，本件依調查所得證據尚不足證明被告確有詐欺及偽造文書
    之犯行，此外復查無其他積極證據足資證明被告有右述犯行，揆諸首開說明，犯
    罪尚屬不能證明，爰為無罪之諭知。
據上論斷，應依刑事訴訟法第三百零一條第一項，判決如主文。
本案經檢察官簡光昌到庭執行職務。
中    華    民    國      八十八      年    一        月      十三      日
                                  臺灣臺南地方法院刑事第二庭
                                    法  官   鄧希賢
右正本證明與原本無異。
如不服本判決，應於判決送達後十日內，向本院提出上訴狀。
                                    書記官   陳美蓉
中    華    民    國      八十八      年    一        月       十三     日


司法院資訊處製作；財團法人民間司法改革基金會備份。
